【裁判字號】    92,上訴,2667
【裁判日期】    920918
【裁判案由】    侵占等
【裁判全文】
臺灣高等法院刑事判決                          九十二年度上訴字第二六六七號
    上  訴  人  臺灣桃園地方法院檢察署檢察官
    上  訴  人
    即  被  告  乙○○
    選任辯護人  石麗卿  律師
右上訴人因被告侵占等案件，不服臺灣桃園地方法院九十二年度訴字第五七四號，中
華民國九十二年五月二十八日第一審判決（起訴案號：臺灣桃園地方法院檢察署九十
一年度偵字第一０六三六號、第一六五七五號），提起上訴，本院判決如左：
    主  文
上訴駁回。
    事  實
一、 乙○○與甲○○、李振瑞、張乃堅、王海倫等人，係址設桃園縣桃園市○○○
     街六十號萱瑋有限公司（以下簡稱萱瑋公司）之股東，由甲○○擔任萱瑋公司
     之負責人，嗣後因股東間意見不甚融洽，甲○○於民國（下同）八十七年十二
     月間某日起，便離開萱瑋公司未參與經營公司業務，然萱瑋公司仍依原定計劃
     營運，並未改選負責人，亦即依原來狀態繼續經營，甲○○不因未在現場而失
     去負責人身分，亦不因而影嚮營運。詎乙○○竟基於偽造私文書之概括犯意，
     未經萱瑋公司股東甲○○、李振瑞、張乃堅、王海倫等人之同意或授權，先於
     八十八年一月二十八日，命不知情之記帳業者，在萱瑋公司股東同意書上偽造
     股東「張乃堅」、「王海倫」、「甲○○」、「李振瑞」之簽名及盜蓋各該股
     東之印章，以表示股東「張乃堅」、「王海倫」、「甲○○」、「李振瑞」均
     同意萱瑋公司置董事一人，推舉乙○○為董事，執行業務，對外代表公司，並
     依法修改章程乙節，復持此不實之同意書，向經濟部中部辦公室申請變更，使
     不知情之該辦公室承辦公務人員，登記於其職務上所掌管之公司登記資料上，
     足以生損害於萱瑋公司及張乃堅、王海倫、甲○○、李振瑞之權利，且有損於
     經濟部對公司資料管理之正確性。又承前開概括犯意，於九十一年一月二十一
     日，命不知情之鄭立仁先備妥表示股東「張乃堅」、「王海倫」、「甲○○」
     、「李振瑞」均同意萱瑋公司因營業不振予以解散並選任乙○○為清算人乙節
     ，已經萱瑋公司全體股東同意之同意書，命不知情之鄭立仁先於萱瑋公司股東
     同意書上蓋用股東「張乃堅」、「王海倫」、「甲○○」、「李振瑞」之印章
     ，後命鄭立仁偽簽各股東之名，為鄭立仁所拒，乙○○乃自行於其上偽簽股東
     「張乃堅」、「王海倫」、「甲○○」、「李振瑞」之名，復持此不實之同意
     書，向經濟部中部辦公室申請辦理結束營業登記，使不知情之該辦公室承辦公
     務人員，登記於其職務上所掌管之公司登記資料上，足以生損害於萱瑋公司及
     張乃堅、王海倫、甲○○、李振瑞之權利，且有損於經濟部對公司資料管理之
     正確性。
二、乙○○未經萱瑋公司全體股東同意，自任為萱瑋公司之清算人，於清算完畢後，
    竟意圖為自己不法之所有，未經公司所有股東同意，於九十一年一月二十一日，
    即將所持有之原萱瑋公司之生財器具計貨車一台、電腦周邊設備二套、辦公傢俱
    一批、冷氣機十台等物，以其殘值新台幣（下同）四十二萬餘元之代價，藉出售
    為名，在原址變更為麟瑋有限公司（麟瑋有限公司以下簡稱麟瑋公司，於八十九
    年六月八日由乙○○成立，經營業務與萱瑋公司相近所有），加以侵占。
三、案經甲○○、李振瑞訴請臺灣桃園地方法院檢察官偵查起訴。
    理  由
一、訊據被告乙○○固坦承於八十八年一月二十八日，命不知情之記帳業者，在萱瑋
    公司股東同意書上偽造股東「張乃堅」、「王海倫」、「甲○○」、「李振瑞」
    之簽名及盜蓋各該股東之印章，又於九十一年一月二十一日，命不知情之鄭立仁
    先於萱瑋公司股東同意書上蓋用股東「張乃堅」、「王海倫」、「甲○○」、「
    李振瑞」之印章，後命鄭立仁偽簽各股東之名，為鄭立仁所拒，乙○○乃自行於
    其上偽簽股東「張乃堅」、「王海倫」、「甲○○」、「李振瑞」之名，並先後
    持此二份不實之同意書，向經濟部中部辦公室申請變更登記；及任清算人時，未
    經股東同意，於九十一年一月二十一日，將原屬萱瑋公司之生財器具等物，以其
    殘值四十二萬餘元之代價，售予由乙○○成立麟瑋有限公司之事實，然矢口否認
    有偽造文書及業務侵占之犯行，辯稱：前開同意書係經過張乃堅、王海倫、甲○
    ○、李振瑞之同意及授權，伊係依慣例替渠等代簽；因為萱瑋公司積欠很多債務
    ，且已清算完畢，才又成立麟瑋公司；張乃堅、王海倫、甲○○、李振瑞均已同
    意退股，且已拿到退股金，我沒有告訴他們（簽他們的名字），而且他們股金拿
    走之後，我要求他們簽名，他們都不肯簽，所以我才幫他們代簽。公司只有伊一
    人獨撐，對於應辦事項，只得依慣例替渠等代簽，當時係口頭同意，並無同意退
    股書；縱有替股東代簽或出售財產之情事，並不符合偽造文書之足生損害於他人
    之要件云云，惟查：右揭事實，業據告訴人甲○○、李振瑞於偵查時指訴歷歷，
    核與證人張乃堅、王海倫、鄭立仁於偵查中之結證證述情節相符。前開系爭股東
    同意書，告訴人甲○○、李振瑞及證人張乃堅、王海倫均明確而肯定地指訴及結
    證稱：上面之簽名不是伊本人所簽，亦未同意或授權被告在該同意書上簽寫，被
    告又不能提出任何股東們已同意或授權伊代簽之證據，以供本院調查，其空言否
    認，並不足採。而鄭立仁於偵查時陳稱：前開股東同意書係被告命令伊辦理的，
    由被告執行偽造股東之簽名，伊本來要寄給股東簽名的，但被告叫伊不用寄，自
    行簽名即可，伊認為係偽造文書，故加以拒絕等語（見偵查卷第三三頁及背面）
    。足見被告明知未得各股東之同意，仍悍然偽簽股東之名於同意書上，其有偽造
    文書之認識無疑。「查刑法上之偽造文書罪，重在保護文書公共之信用，非僅保
    護製作名義人之利益，故所偽造之文書，如足生損害於公眾或他人，其罪即應成
    立。所謂足生損害係指他人有受法律保護之利益，因此遭受損害或有受損害之虞
    而言，並不以實際已發生損害為要件，亦不問實際上有無製作名義人其人，縱令
    製作文書名義人係屬架空虛構，亦無妨於該罪之成立。」（最高法院七十一年台
    上字第六八一○號判決參照）是不論各股東是否已退股、或被告是否依慣例為之
    （慣例應為已得股東同意或追認之事項），如未得名義上仍為股東之人（即仍具
    股東身分）之同意或授權，自不得以股東名義製作文書，否則應依偽造論處。又
    依公司法第一百十三條準用同法第八十四條第二項但書之規定，有限公司之清算
    人將公司營業包括資產負債轉讓於他人時，應得全體股東之同意。本件被告於原
    審訊問時供承：「萱瑋公司是一個負債的公司，麟瑋公司成立是要承接他的負債
    ，並繼續經營。」（見原審卷第二六頁）顯見被告欲將萱瑋公司之營業包括資產
    負債轉讓於他人，依法應得全體股東之同意。本件被告未得全體股東之同意，竟
    將萱瑋公司之生財器具計貨車一台、電腦周邊設備二套、辦公傢俱一批、冷氣機
    十台等物，以其殘值四十二萬餘元之代價，藉出售為名，在原址變更為業務與萱
    瑋公司相近由乙○○成立之麟瑋有限公司所有，顯係意圖為自己不法之所有，其
    有業務上侵占之犯行無疑。是被告前開辯稱係將變賣後所得作為退股金分配予股
    東等情，乃不符常理，顯係被告事後畏罪卸責之詞，委無足採。此外，並有萱瑋
    公司基本資料查詢二紙、經濟部函二份、照片、發票影本一張附卷可稽（見偵字
    第一０六三六號卷第四一至四四頁、他字卷第七七八號卷第六至十七頁）。本案
    事證明確，被告犯行洵堪認定。
二、核被告所為，係犯刑法第二百十六條之行使第二百十條之偽造私文書、第二百十
    四條之使公務員登載不實之文書罪、第三百三十六條第二項業務侵占罪。其利用
    不知情之記帳業者及鄭立仁分別為其偽造署名及盜用印章，應論以間接正犯。其
    偽造署名及盜用印章之行為係偽造私文書之階段部分行為。偽造私文書之低度行
    為，為行使偽造私文書之高度行為所吸收，不另論罪。其先後多次行使偽造私文
    書及使公務員登載不實之文書犯行，時間緊接，以同一方式反覆為之，所為係犯
    罪構成要件相同之行為，顯係基於概括犯意為之，應各依連續犯論以一罪，並均
    加重其刑。又被告所犯前揭罪行間，其中偽造全體股東同意變更被告為萱瑋公司
    負責人、自行在同址設立與萱瑋公司業務相近之麟瑋公司、偽造全體股東同意解
    散萱瑋公司，並使公務員登載不實等步驟，均係為達侵占金錢物品之目的，有方
    法、結果之牽連關係，應依刑法牽連犯之規定從一重之業務侵占罪論處。又其二
    次於股東同意書上偽簽各股東之名，係同時侵害數同種法益，應論以想像競合犯
    ，以一罪論。原審適用刑法第三百三十六條第二項、第五十五條、第五十六條、
    第二百十六條、第二百十條、第二百十四條、第七十四條、第二百十九條，罰金
    罰鍰提高標準條例第一條前段，審酌被告犯罪之動機、目的、手段、次數及所生
    危害、犯罪後之態度等一切情狀，量處有期徒刑七月，且以被告並無前科，有本
    院被告全國前案紀錄表乙紙在卷可查，被告因一時疏忽，於未完成法定程序前自
    行代股東決定，程序上容有瑕疵，惟所造成之損害不大、犯後坦承犯行，知所悔
    悟，經此刑之宣告之教訓，當知所警惕，信無再犯之虞，所宣告之刑以暫不執行
    為適當，併予宣告緩刑參年。並說明八十八年一月二十八日及九十一年一月二十
    一日萱瑋有限公司股東同意書上所偽造之股東「張乃堅」、「王海倫」、「甲○
    ○」、「李振瑞」簽名均依刑法第二百十九條宣告沒收之。經核認事用法並無不
    當，量刑亦稱妥適。被告上訴意旨仍執陳詞否認犯罪，非有理由，及公訴人依告
    訴人請求具狀上訴，以被告侵占情節不輕，犯後未能坦承犯行，顯無悔意，事後
    亦未與告訴人和解等情，認原判決量刑過輕云云，就原審法院適法範圍裁量權之
    行使為爭執，且原審量處被告有期徒刑之刑期，已審酌被告之各種犯罪情狀，並
    無明顯失出，上訴亦無理由，均應予駁回。
據上論斷，應依刑事訴訟法第三百六十八條，判決如主文。
本案經檢察官王安明到庭執行職務。
中      華      民      國    九十二    年      九      月     十八     日
                        臺灣高等法院刑事第七庭
                            審判長法  官  吳  啟  民
                                  法  官  施  俊  堯
                                  法  官  蘇  隆  惠
右正本證明與原本無異。
不得上訴。
                                  書記官  周  素  秋
中      華      民      國    九十二    年      九      月     十八     日
附錄：本案論罪科刑法條全文
中華民國刑法第三百三十六條
 (公務公益侵占罪、業務侵占罪)
對於公務上或因公益所持有之物，犯前條第一項之罪者，處一年以上七年以下有期徒
刑，得併科五千元以下罰金。
對於業務上所持有之物，犯前條第一項之罪者，處六月以上五年以下有期徒刑，得併
科三千元以下罰金。
前二項之未遂犯罰之。
中華民國刑法第二百一十六條
 (行使偽造變造或登載不實之文書罪)
行使第二百十條至第二百十五條之文書者，依偽造、變造文書或登載不實事項或使登
載不實事項之規定處斷。
中華民國刑法第二百一十條
 (偽造變造私文書罪)
偽造、變造私文書，足以生損害於公眾或他人者，處五年以下有期徒刑。
中華民國刑法第二百一十四條
 (使公務員登載不實罪)
明知為不實之事項，而使公務員登載於職務上所掌之公文書，足以生損害於公眾或他
人者，處三年以下有期徒刑、拘役或五百元以下罰金。
中華民國刑法第二百一十九條
 (沒收之特例)
偽造之印章、印文或署押，不問屬於犯人與否，沒收之。


司法院資訊處製作；財團法人民間司法改革基金會備份。
